最高法院刑事判決　　　　　　九十六年度台上字第二○四○號
上　訴　人　甲○○
選任辯護人　郭錦茂律師
上列上訴人因偽造貨幣案件，不服台灣高等法院中華民國九十三
年八月十日第二審判決 (九十三年度上訴字第一五○三號，起訴
案號：台灣台北地方法院檢察署九十二年度偵字第四○○一、四
○二四、四四三三、一○六五九、一一九一七號），提起上訴，
本院判決如下：
    主  文
上訴駁回。
    理  由
按刑事訴訟法第三百七十七條規定，上訴於第三審法院，非以判
決違背法令為理由，不得為之。是提起第三審上訴，應以原判決
違背法令為理由，係屬法定要件。如果上訴理由狀並未依據卷內
訴訟資料，具體指摘原判決不適用何種法則或如何適用不當，或
所指摘原判決違法情事，顯與法律規定得為第三審上訴理由之違
法情形，不相適合時，均應認其上訴為違背法律上之程式，予以
駁回。本件上訴人甲○○上訴意旨略稱：(一)、上訴人自民國八十
年間起，即發現有低智、處理事務能力惡化及其他不知之症狀而
接受精神病治療；八十一年間曾服用殺蟲劑企圖自殺，精神機能
日益惡化；九十一年間離婚，處理事務能力持續惡化、自言自語
、有被迫害妄想症；九十二年間因自殘行為，被送往國軍八一八
醫院；九十三年四月，再度到國軍八一八醫院住院治療，惟機能
之惡化並未恢復。嗣因不明原因之被迫害妄想症、暴躁易怒，住
進國軍八一八醫院療養，並因暈昏倒地致頭部破裂，轉至振興復
建醫學中心照顧，經醫院診斷為「精神分裂症」或「器質性精神
病」。上訴人為維持生活，仍以駕駛計程車為業，均開晚班，因
生意不佳，通常在台北市○○路鑽石酒店排班，並有嚼檳榔習慣
，本件所使用之偽造通用紙幣係駕駛計程車時，乘客所交付，不
知是偽造。嗣為應付乘客找零所需，乃用以購買檳榔換成零錢，
至於交易後檳榔販者在後追趕喊叫，上訴人誤以為要打人，所以
急駛離開，並無原判決所認定之犯罪事實。(二)、精神是否耗弱，
乃屬醫學上精神病科之專門學問，非有專門精神病醫學研究之人
予以診察鑑定，不足以資論斷。原審並未將上訴人送請鑑定，即
逕謂上訴人「長達二十餘年的精神疾病治療，雖然對於外界事務
非全然缺乏知覺，然與一般常人能正常判斷有別，而無法作正常
之理解及判斷，自較諸一般常人缺乏自由決定意思能力，顯然已
達精神耗弱之程度而一再犯案，是堪認被告（即上訴人）於行為
時已屬精神耗弱之程度，實堪認定」等語，自屬判決違法。另原
審未依聲請，將上訴人送請鑑定有無心神喪失，亦有違誤。(三)、
原判決既認定上訴人有精神耗弱情形，但又認上訴人行使偽造通
用紙幣為警查獲之次數甚多、時間密集，且如原判決附表（下稱
附表）編號一、三所示部分，在相隔六日之情況下，所行使偽造
通用紙幣之編號竟完全相同（均為ＪＫ九七八七四一ＹＨ），如
附表編號一、二所示部分，其犯罪時間則相隔不到三十分鐘，足
見各該偽造之通用紙幣並非不同之乘客所交付。況上訴人擔任計
程車司機多年，已於九十一年十一月二十八日晚上，因涉嫌行使
偽造通用紙幣案件經警傳訊，其後對於乘客所交付之紙鈔，當謹
慎檢視，但嗣後（至九十二年三、四月間）仍連續使用偽造之通
用紙幣，所辯不知情，與常情有違，而不予採信上訴人之辯解。
前後論述自相矛盾，有理由矛盾之違法。(四)、一般使用偽鈔者，
通常會擁有大量之偽造通用紙幣，但本件並未在上訴人處查獲大
量之偽造通用紙幣，可見上訴人並非偽造貨幣集團之分子。故上
訴人所收受之偽造通用紙幣，應係在不知情之情況下所收受，並
無積極證據足資證明上訴人於收受時，已知悉係偽造之通用紙幣
，自應為無罪之諭知。縱認上訴人於收受後始知為偽造之通用紙
幣，而予行使，亦僅屬刑法第一百九十六條第二項之收受後方知
為偽造通用紙幣而仍行使罪云云。
惟查：原判決綜合全案卷證資料，本於事實審法院之推理作用，
認定上訴人有其事實欄所載之犯行，因而撤銷第一審判決（並依
行為時刑法第十九條第二項精神耗弱規定減輕其刑），改判論處
上訴人連續行使偽造之通用紙幣罪刑，已詳細說明其所憑之證據
及認定之理由。對於上訴人所為之辯解，併已敘明：(1)上訴人為
計程車司機，患有器質性精神病，係精神耗弱之人，基於行使偽
造通用紙幣之概括犯意，自九十一年十一月二十二日凌晨一時四
十分起至九十二年四月二十日晚上七時三十分止，駕駛其九Ｃ－
四五九號計程車，連續在附表所示時間、地點，行使偽造之千元
通用紙幣，以購買小額（新台幣《下同》五十元或一百元）之檳
榔（如附表編號一至三、五至六所示）或向藥房購買威而剛（如
附表編號四所示），而找回其餘之真鈔（購買檳榔部分，以一千
元偽鈔找回九百五十元或九百元真鈔；購買威而剛部分，以二千
元偽鈔找回四百五十元真鈔）等情。業據被害人許如意、邱鏗竹
、王秀月、葉佐桉、楊政昇、蔡麗禎指訴及證人熊耀才證述在卷
，並有偽造之通用紙幣七張扣案可稽，上開扣案之紙鈔經送請鑑
定結果，確為偽造之通用紙幣，亦有中央銀行發行局及中央印製
廠之復函可憑。上訴人且承認確有於附表所示時間、地點，持扣
案之紙鈔向許如意等六人購買檳榔、威而剛並找回其餘之真鈔等
情之事實。(2)上訴人雖辯稱，不知所使用之紙鈔為偽造之通用紙
幣。然而，許如意已證稱：上訴人持一千元紙鈔坐在車內，表示
要買一百元檳榔找九百元時，狀似急迫，嗣於交易後伊即發現是
偽鈔，於是請友人熊耀才隨後追逐，追至台北市○○○路○段與
萬隆街口，上訴人發現有人追捕，立刻闖紅燈逃逸。邱鏗竹亦指
證：上訴人駕駛計程車持一千元紙鈔向其購買一百元檳榔，伊要
查驗該紙鈔之真偽時，上訴人即將其手中之九百元抽走，嗣發覺
該千元券是偽鈔後，立刻騎機車追趕，迨追至台北市○○路○段
將上訴人攔下，告知係偽鈔時，上訴人立即加速逃逸。王秀月亦
指證：上訴人駕駛計程車持一千元紙鈔對折三次（成長條狀），
表示要買五十元檳榔，當伊拿檳榔及九百五十元靠近車窗時，上
訴人即將其手上之錢取走，待伊發覺上訴人所交付之紙鈔有異時
，立即抓住上訴人之車窗，但上訴人即刻加速逃逸。葉佐桉亦指
證：上訴人持二張千元紙鈔到藥局購買一盒威而剛，並找回四百
五十元真鈔，當伊發現是偽鈔後，立即衝出門外，但上訴人已駕
車逃逸。楊政昇亦指證：上訴人駕駛計程車持一張千元紙鈔表示
欲購買一百元檳榔，並要伊找九百元，於交易後發現紙鈔有異，
乃大聲呼叫上訴人停車，但上訴人拒不停車，加速逃逸。就其行
為過程觀之，上訴人於被害人發現係偽鈔後，非但未下車或停車
處理，反而加速逃逸，且其行使偽造通用紙幣為警查獲多次、時
間密集，如附表編號一、三所示部分，在相隔六日之情況下，所
行使偽造通用紙幣之編號竟完全相同（均為ＪＫ九七八七四一Ｙ
Ｈ），如附表編號一、二所示部分，其時間則相隔不到三十分鐘
，足見各該偽造之通用紙幣並非不同之乘客所交付。況上訴人擔
任計程車司機多年，已於九十一年十一月二十八日晚上，因涉嫌
行使偽造通用紙幣案件經警傳訊，其後對於乘客所交付之紙鈔，
當謹慎檢視，但嗣後（至九十二年三、四月間）仍連續使用偽造
之通用紙幣，所辯不知情，顯與常情有違，因認上訴人確係明知
為偽造之通用紙幣，而連續使用。而以上訴人嗣後否認犯罪，辯
稱不知是偽造之通用紙幣云云，乃飾卸之詞，不可採信等情綦詳
（按刑法雖已刪除連續犯之規定，但本件以行為時之法律有利於
行為人）。上訴意旨對於原判決所為前揭論斷，並未依據卷內資
料，具體指摘有何違背法令情形。且查：(一)、事實之認定與證據
之取捨，乃事實審法院之職權，苟其事實之認定及證據之取捨，
並不違背經驗法則與論理法則，即不容任意指為違法而執為上訴
第三審之理由。原判決認定上訴人患有器質性精神病，係精神耗
弱之人，已敘明業經上訴人之母廖素嬌陳述在卷，並有台北市立
療養院診斷證明書、國軍北投醫院診斷證明書及上訴人之身心障
礙手冊等資料在卷可稽。依上開資料顯示，上訴人有長達二十餘
年之精神疾病治療史，且其表達能力較一般人為遲緩，足認確有
精神疾病，達於精神耗弱之程度，已說明其所憑之依據及認定之
理由。而刑事被告之上訴，以受有不利益之判決，為求自己利益
起見請求救濟者，始得為之，無許其為自己不利益上訴之理。原
審依據卷證資料，認定上訴人為神耗弱之人，並依行為時刑法第
十九條第二項精神耗弱規定減輕其刑，自屬有利於上訴人。上訴
意旨竟以：原審未再送請鑑定，即依前揭規定減輕其刑，違背法
令云云。顯與為自己利益請求救濟之意旨相違，要非適法之第三
審上訴理由。(二)、上訴人係以駕駛計程車為業，已有十餘年，已
據上訴人供明在卷（見第一審卷第六十七頁背面），且於被害人
發現其行使偽鈔時，立即駕車逃逸，來去自如。依其情形，顯未
達於心神喪失之程度。上訴人及指定辯護人於原審，並未請求鑑
定其有無心神喪失，原審且於審判期日訊問上訴人「尚有證據請
求調查」？上訴人猶答稱「沒有」（見原審卷第五十頁）。其待
上訴本院後，方指稱原審未鑑定其有無心神喪失，並非依據卷內
資料執為指摘。(三)、第三審為法律審，應以第二審判決所確認之
事實為判決基礎，故於第二審判決後不得主張新事實或提出新證
據而資為第三審上訴之理由。本件上訴人所行使之偽造通用紙幣
，並非來自乘客（亦即非收受後方知為偽造之通用紙幣），原判
決已詳為說明。上訴人於原審，且不曾主張係收受後方知為偽造
之通用紙幣（按上訴人於原審，始終辯稱「不知情」，見原審卷
第二十八頁、第五十頁）。其待上訴本院後始主張新事實，辯稱
「縱認上訴人於收受後始知為偽造之通用紙幣，而予行使」，亦
屬刑法第一百九十六條第二項之罪云云，並非適法之第三審上訴
理由。至於其餘指摘事項，或為枝節性之問題，或為單純事實之
爭執，亦均非適法之第三審上訴理由。上訴意旨，徒憑己見，就
原判決已說明事項或屬原審採證認事職權之適法行使，任意指摘
為違法，顯與法律規定得為第三審上訴理由之違法情形，不相適
合。其上訴違背法律上之程式，應予駁回。
據上論結，應依刑事訴訟法第三百九十五條前段，判決如主文。
中　　華　　民　　國　九十六　年　　四　　月　 十九 　日
                      最高法院刑事第十庭
                          審判長法官  謝　俊　雄
                                法官  陳　世　雄
                                法官  魏　新　和
                                法官  吳　信　銘
                                法官  徐　文　亮
      本件正本證明與原本無異
                                      書  記  官
中　　華　　民　　國　九十六　年　　四　　月　二十三　日
                                                Ａ
